最高法院刑事判決　　　　　　九十六年度台上字第五二八四號
上　訴　人　台灣高等法院高雄分院檢察署檢察官
被　　　告　甲○○
　　　　　　乙○○
上 列一 人
選任辯護人　周村來律師
　　　　　　周元培律師
上列上訴人因被告等違反毒品危害防制條例案件，不服台灣高等
法院高雄分院中華民國九十六年五月二十四日第二審判決（九十
六年度上重訴字第一一號，起訴案號：台灣高雄地方法院檢察署
九十四年度偵字第二二四八０號），提起上訴，本院判決如下：
    主  文
原判決關於乙○○部分及甲○○販賣第一級毒品部分均撤銷，發
回台灣高等法院高雄分院。
    理  由
本件原判決認定被告甲○○意圖牟利，基於販賣第一級毒品海洛
因予不特定人之犯意，自民國九十四年六月間起，迄九十四年九
月二十九日上午三時許，在不詳處所，以總價約新台幣（下同）
七十萬元之價格，陸續向真實姓名年籍不詳綽號「阿賢」、「瓜
哥」成年男子，購入如原判決附表編號１、２所示之第一級毒品
海洛因（詳細重量、純度，如各該編號項下所示）。嗣經警持搜
索票在其投宿之高雄縣鳳山市○○路「麗馨汽車旅館」第二二六
號房搜索，扣押如原判決附表所示之海洛因、分裝毒品工具等情
。因而撤銷第一審關於甲○○販賣第一級毒品部分之判決，改判
仍論處其販賣第一級毒品罪刑（另甲○○販賣第二級毒品及寄藏
槍、彈部分，未上訴已確定）。又以公訴意旨另略稱：被告乙○
○與甲○○係夫妻，竟基於販入海洛因及甲基安非他命後復行賣
出牟利之犯意聯絡，於某不詳時、地，共同以約七十萬元之代價
向綽號「阿賢」及「瓜哥」之年籍姓名不詳男子販入淨重共約30
2.81公克之海洛因；另以約六十萬元之代價經由綽號「梨仔」之
年籍姓名不詳男子居中牽線，而販入929.02公克之甲基安非他命
，欲伺機販賣予不特定人牟利，因認乙○○亦涉犯毒品危害防制
條例第四條第一項之販賣第一級毒品、同條第二項之販賣第二級
毒品罪嫌云云。經審理結果，認乙○○被訴之犯罪不能證明，因
而維持第一審關於諭知乙○○無罪部分之判決，駁回檢察官在第
二審對於乙○○部分之上訴；固非無見。
惟查：(一)、有罪判決書所認定之犯罪事實，為判斷其適用法令當
否之準據，法院應將依職權認定與論罪科刑有關之事實，翔實記
載，然後逐一說明其憑以認定之證據，並使事實認定與理由說明
，互相適合，方為合法。倘若僅記載認定之事實，而未說明認定
之證據及理由，自屬理由欠備，其判決當然違背法令。被告甲○
○始終否認有意圖販賣第一級毒品牟利之情事，原判決認定甲○
○意圖牟利，基於販賣第一級毒品海洛因予不特定人之犯意，自
九十四年六月間起，迄九十四年九月二十九日上午三時許，在不
詳處所，以總價約七十萬元之價格，「陸續」向綽號「阿賢」、
「瓜哥」之成年男子，購入如原判決附表（下稱附表）編號１、
２所示之第一級毒品海洛因等情，而論處販賣第一級毒品罪刑，
但未敘明憑以認定「陸續」販入之證據及理由，難謂無理由不備
之違誤。(二)、認定事實與採用之證據內容不相適合，即屬證據上
理由矛盾，其判決當然違背法令。甲○○於原審否認扣案（即附
表編號１２所示）之全新電子磅秤係其所有，供稱：「扣案另一
台全新的電子磅秤不是我的，我完全沒有使用過。」等語（見原
審卷第五十九頁）。原判決卻說明該全新尚未使用之電子磅秤，
經甲○○自承為其所有，應係預備供其量秤分裝毒品後販售所用
之物，應依刑法第三十八條第一項第二款予以宣告沒收等語（見
原判決第十三頁第六行至第十行），此部分認定與卷內前開筆錄
記載之內容有不相適合之矛盾。(三)、九十四年二月二日修正公布
，九十五年七月一日施行之刑法第五十九條，將原規定：「犯罪
之情狀可憫恕者，得酌量減輕其刑。」修正為：「犯罪之情狀顯
可憫恕，認科以最低度刑仍嫌過重者，得酌量減輕其刑。」該項
裁判上減刑之規定，必其犯罪情狀在客觀上足以引起一般同情，
認為即予宣告法定低度刑期，猶嫌過重者，始有其適用。原判決
既謂甲○○明知毒品戕害人身至深且鉅，竟無視禁令，仍貪圖不
法利得，販入海洛因毒品伺機出售，對社會危害非微（見原判決
理由甲、第四、六段說明）等語，參以原判決理由甲、之一第(三)
項所載依法監聽甲○○之行動電話，所錄得甲○○多次頻繁與不
詳人士之通話內容均涉及有關毒品買賣之暗語，而被查獲之第一
級毒品海洛因達三百餘公克（純質淨重約一百多公克），甲○○
並有大量販賣第二級毒品安非他命之事實（販賣第二級毒品部分
已判刑確定），犯後更以扣案海洛因係供己吸用等詞卸責，未見
悔意，客觀上能否謂其犯罪情狀足以引起社會上一般人之同情而
可憫恕，尚非無疑。原判決未予釐清論述明白，遽依刑法第五十
九條規定減輕其刑，尚有未合。(四)、審理事實之法院，對於案內
與待證事實有重要關係，而屬依法應予調查之證據，如未依法調
查或雖已調查而未調查明白，即與證據未經調查無異，如率行判
決，其判決當然為違背法令。又證據之證明力，固屬於法院判斷
之自由，但不得違背經驗法則，如其判斷仍存有疑竇，則在究明
釐清前，尚難遽採為被告有利或不利之認定。被告乙○○與甲○
○為夫妻，二人長期投宿汽車旅館，且甲○○外出時，均由乙○
○駕車搭載，二人關係密切。參以卷附監聽其二人電話通聯錄音
譯文顯示：九十四年九月三日晚上九時二十七分其二人之通話內
容：「乙○○：先處理一個半啦，一個半喔，看怎樣那邊回我消
息，看怎樣喔。甲○○：你先去收錢再說啦。乙○○：我收啦。
」翌日上午一時六分二人再度通話：「乙○○：這個跑掉了，還
剩二個喔，這二個還有嗎？甲○○：你等一下，我打給你啦！」
（見警卷第一一八頁）。證人即查獲之警員蘇秋宗於第一審證稱
：「九十四年九月三日下午九時二十七分這一通（電話）是乙○
○叫甲○○先處理『一個半』，我們研判是指海洛因一兩半；第
三部分研判甲○○叫乙○○去收交易毒品的錢；九十四年九月四
日上午一時六分這通，依我們研判，他們可能提到還有毒品的存
量。」等語（見第一審卷第九十九頁）。如果無訛，能否謂乙○
○對於甲○○販賣第一級毒品海洛因，及販賣第二級毒品安非他
命不知情，殊有可疑。若乙○○知情卻駕車搭載甲○○販賣，則
其是否以自己犯罪之意思參與該行為，攸關乙○○罪責之認定。
實情如何？原審未詳加調查釐清，論述明白，遽為乙○○有利之
認定，尚嫌速斷。又本件查獲之毒品分別放置在被告二人投宿之
汽車旅館房間之按摩椅、床頭櫃、床底下、浴廁馬桶座下方、化
妝台、電視架等處，乙○○既與甲○○同住該房間內，對於甲○
○外出前後存取毒品之行為，當無不知之理。乙○○卻仍為甲○
○開車，使甲○○迅速與他人完成交易，防止被監控查獲，參以
乙○○自承甲○○要去那裡都由伊負責接送等情，能否謂乙○○
對甲○○販賣毒品之事實，無犯意聯絡或行為分擔，亦非無疑。
原判決對此項不利乙○○之證據，未予斟酌論述，其審理亦有未
盡，並有理由欠備之違誤。檢察官上訴意旨指摘原判決關於乙○
○部分及甲○○販賣第一級毒品部分不當，非無理由，應認均有
撤銷發回更審之原因。
據上論結，應依刑事訴訟法第三百九十七條、第四百零一條，判
決如主文。
中    華    民    國  九十六  年    十    月    四    日
                      最高法院刑事第十二庭
                          審判長法官  洪  文  章
                                法官  王  居  財
                                法官  郭  毓  洲
                                法官  黃  梅  月
                                法官  邱  同  印
      本件正本證明與原本無異
                                      書  記  官
中    華    民    國  九十六  年    十    月    九    日
                                                      Ｋ
